【裁判字號】    98,上,424
【裁判日期】    990112
【裁判案由】    履行買賣契約
【裁判全文】
臺灣高等法院民事判決                   98年度上字第424號
    上  訴  人  乙○○
    訴訟代理人  蔡俊有律師
    被上訴人    甲○○
    訴訟代理人  林慶苗律師
    複代理人    曾憲忠律師
上列當事人間請求履行買賣契約事件，上訴人對中華民國98年3
月26日臺灣板橋地方法院97年度訴字第1419號第一審判決提起上
訴，本院於98年12月22日言詞辯論終結，判決如下：
    主      文
上訴駁回。
被上訴人於上訴人履行原判決所命給付之同時，應給付上訴人新
台幣貳佰萬元。
第二審訴訟費用由上訴人負擔。
    事實及理由
一、本件被上訴人起訴主張：
  (一)臺北縣政府因辦理二重疏洪道工程，曾拆除上訴人原有舊建
    物，上訴人因而取得臺北縣政府在新莊市○○段辦理土地重
    劃（即頭前重劃區）所預定配售土地之承購權。上訴人於民
    國95年3 月29日將前開配售土地之承購權出賣與被上訴人並
    訂立買賣契約（下稱系爭契約），約定除承購土地應繳納之
    價款由被上訴人代為自行繳納外，被上訴人另須給付上訴人
    新臺幣（下同）400 萬元，於簽約時給付200 萬元，餘款
    200 萬元約定於上訴人收受臺北縣政府通知單3 日內，備妥
    抽籤及過戶資料時給付100 萬元，於被上訴人取得土地所有
    權時再給付100 萬元。
  (二)嗣被上訴人於96年9 月3 日代收抽籤通知後，依約代為辦理
    土地配售抽籤，確定承購坐落新莊市○○段79之11地號土地
    面積166.61平方公尺（下稱系爭土地），並於96年10月22日
    以上訴人名義繳納土地價款624 萬7,875 元，另於同年11月
    2 日給付上訴人面額100 萬元之支票一紙，上訴人並於96年
    10 月26 日完成登記取得上開土地所有權。則上訴人依約應
    於取得配售土地產權3 日內備齊產權移轉全部證件及印鑑章
    用印交與被上訴人過戶。被上訴人依約以上訴人提供之證件
    辦理土地所有權移轉登記手續時，詎上訴人竟向地政機關聲
    明異議，致地政機關停止辦理所有權移轉登記。且上訴人又
    以被上訴人未給付第二期金100 萬元為由，以存證信函通知
    解除系爭契約。惟上訴人從未催告被上訴人給付第二期款，
    其解約並不合法。故被上訴人自得依民法第348 條及系爭買
    賣契約第4 條第3 項約定，請求上訴人移轉系爭土地所有權
    。爰求為判命：上訴人應將系爭土地所有權移轉登記予被上
    訴人所有等語（原審為被上訴人勝訴之判決，上訴人聲明不
    服提起上訴）。並答辯聲明：上訴駁回。
二、上訴人則以：
  (一)上訴人依約應於收受臺北縣政府抽籤通知單3 日內，備妥抽
    籤及過戶資料，且被上訴人即有交付第二期款100 萬元之義
    務；而上訴人已於96年9 月21日將抽籤及過戶需用之印鑑證
    明，交由訴外人陳財興轉交與被上訴人，惟上訴人迄無收受
    抽籤之通知。上訴人係事後始知臺北縣政府早於96年8 月29
    日即發出抽籤通知，指定抽籤日期96年10月19日，但抽籤通
    知於96年9 月3 日遭被上訴人攔截收取，並抽得配售土地。
    然上訴人並未授權被上訴人代收抽籤通知，被上訴人隱瞞接
    獲抽籤通知之事實，未於接獲抽籤通知後3 日內給付第二期
    價金100 萬元，已屬違約遲延中。又被上訴人以使公務員登
    載不實之方法，使上訴人無法收受抽籤通知，不知條件成就
    清償期開始，無法及時催告給付價金。
  (二)另上訴人曾於96年10月20日委託訴外人陳財興代為口頭催告
    被上訴人給付第2 期價金，但被上訴人拒不給付。上訴人於
    96年10月27日又委託陳財興再次催告被上訴人給付，被上訴
    人仍拒不給付，上訴人乃於96年10月31日以存證信函通知被
    上訴人依系爭契約第11條約定解除契約。上訴人於接獲該存
    證信函後，始簽立發票日為96年11月2 日、面額100 萬元之
    支票郵寄與上訴人，惟上訴人旋即於96年11月4 日將支票退
    還被上訴人。故系爭買賣契約業經上訴人合法解除，被上訴
    人要求上訴人履行契約，自無理由。此外上訴人亦得依系爭
    買賣合約書第11條後段規定為不賣之抗辯。縱認上訴人解除
    契約無效，在被上訴人未付清全部價金前，原審遽命上訴人
    移轉不動產予被上訴人，尤屬率斷等語，資為抗辯。並上訴
    聲明：(一)原判決廢棄。(二)被上訴人在第一審之訴駁回。
三、兩造不爭執之事實：
  (一)被上訴人於95年3月29日與上訴人簽訂土地買賣契約書，購
    買上訴人取得之臺北縣政府新莊市○○段頭前重劃區配售土
    地之權利，約定配售土地之價款由被上訴人代為繳納，被上
    訴人另應給付上訴人400萬元，於契約成立之同時給付200萬
    元；於上訴人收到台北縣政府通知單3日內，備妥抽籤及過
    戶資料，被上訴人應給付100萬元；於被上訴人取得產權並
    移交土地後1 星期內，再給付100 萬元，有土地買賣契約書
    、土地謄本影本在卷可稽（見原審卷第7至9頁）。
  (二)被上訴人於簽約時已給付價款200萬元，並於96年9月3日收
    到抽籤通知，復於96年10月19日抽籤，再於96年10月22日以
    上訴人名義繳納土地價款624萬7,875元，有台北縣政府台北
    縣新莊頭前重劃開發案重劃土地價款收入專戶繳款書影本可
    稽（見原審卷第10頁）。
  (三)上訴人於96年10月31日以存證信函通知上訴人解除契約，並
    於同日向台北縣新莊地政事務所申請暫停臺北縣政府新莊市
    ○○段頭0000-0000地號土地之所有權移轉登記事宜，有存
    證信函、申請書、台北縣新莊地政事務所函文影本可證（見
    原審卷第11、12、41頁）。
  (四)被上訴人於96年11月2日以掛號郵寄方式給付上訴人第二次
    價款支票100 萬元，遭上訴人退還，被上訴人復於96年11月
    5 日以存證信函給付上訴人該支票，有存證信函、安盛法律
    事務所函、支票影本可證（見原審卷第13至14頁）。
  (五)被上訴人告訴上訴人詐欺案件，經台灣板橋地方法院檢察署
    檢察官為不起訴處分（案列97年度偵字第11933 號），被上
    訴人聲請再議，亦經台灣高等法院檢察署駁回（案列97年度
    上聲議字第2931號），有上開處分書影本在卷可稽（見原審
    卷第59至63頁）。
四、兩造爭執要點為：上訴人得否以被上訴人未給付第二期價金
    100 萬元為由，解除系爭契約？如解除無效，被上訴人得否
    請求移轉系爭土地所有權？上訴人得否為同時履行抗辯？茲
    就兩造爭點及本院得心證理由分述如下：
  (一)按當事人預期不確定事實之發生，以該事實發生時為債務之
    清償期者，應認該事實發生時或其發生已不能時，為清償期
    屆至之時（最高法院28年度上字第1740號判例意旨參照）。
    而系爭契約第3 條第2 項約定：「於乙方（即上訴人）收到
    臺北縣政府通知單三日內，備妥抽籤及過戶資料，甲方（即
    被上訴人）支給乙方新台幣100 萬元整。」第11條則約定：
    「違約罰則：本約簽定後，倘甲方不買或不按約定日期付款
    ，經乙方定期催告仍不給付時，願將既給付價款全部由乙方
    無條件沒收，抵作違約金，並解除本約。……」有系爭契約
    影本在卷可證（見原審卷第7 至8 頁）。則據此足證兩造係
    約定以上訴人收受台北縣政府通知單之不確定事實發生，為
    被上訴人給付第2 期價金之清償期，因此上訴人收受或確定
    不能收受該項通知單時，即為清償期屆至之時。而確切之清
    償期屆至後，被上訴人若未依約清償債務，即構成遲延，則
    依系爭契約第11條約定，上訴人再經定期催告後即得解除契
    約。
  (二)經查台北縣政府辦理台北防洪初期治理工程三重堤防與二重
    疏洪道三重地區拆遷戶安置計劃配售台北縣新莊市頭前市地
    重劃區抵費地之抽籤作業，訂於96年10月17、18、19日抽籤
    ，經台北縣政府地政局於96年8 月30日將抽籤通知付郵，於
    96年9 月3 日於形式上經上訴人收受，有台北縣政府96年8
    月29日函、台北縣政府地政局97年12月4 日函及送達證書影
    本可稽（見原審卷第38至40、91至93頁）。惟該項通知單實
    際上為被上訴人攔截收受，且被上訴人業已於96年10月19日
    前往抽籤，再於96年10月22日以上訴人名義繳納土地價款
    624 萬7,875 元，有專戶繳款書影本可稽（見原審卷第10頁
    ），並為兩造所不爭執。從而上訴人既確定不能收受上開通
    知單，卻由被上訴人收受，則依上說明，應認為被上訴人就
    第二期價金給付義務之清償期業已屆至，被上訴人即應於收
    受通知單後三日內即96年9 月6 日前，給付第二期價金100
    萬元。
  (三)惟被上訴人遲未給付第二期價金100 萬元，則依系爭契約第
    11條約定，上訴人再經定期催告後即得解除契約。但上訴人
    並未舉證證明曾定期催告被上訴人給付，且上訴人於原審第
    一次提出答辯狀時，亦僅辯稱曾於96年10月20日及96年10月
    27日分別委任訴外人陳財興以口頭催告被上訴人給付該100
    萬元等語，有民事答辯狀在卷可證（見原審卷第27頁）。嗣
    經證人陳財興即上訴人之胞叔於原審到庭證稱：96年10月20
    日曾打電話給被上訴人之介紹人即訴外人徐建平，說一星期
    內要再付100 萬元給上訴人等語，自此之後上訴人始改稱其
    並曾限期催告被上訴人給付云云，有言詞辯論筆錄可證（見
    原審卷第104 頁）。則上訴人若果真授權陳財興定期催告被
    上訴人，則何以上訴人並未自始提出該項抗辯？足見陳財興
    之證言是否真正，即屬不能無疑。
  (四)至於證人陳財興雖又於原審證稱：徐建平說他要跟被上訴人
    講；後來的一個禮拜內伊打很多次電話給徐建平，他都不接
    ；所以96年10月27日伊去事務所找被上訴人要錢，伊說合約
    時間到了，抽籤也抽好了，100 萬元錢怎麼還不給等語。又
    證人陳宏榮亦於原審證稱：96年10月27日伊陪同伊叔叔陳財
    興去找被上訴人，主要是去要那100 萬元，伊叔叔跟他們說
    已經過了這麼久，怎麼100 萬錢還不給人家等語，有言詞辯
    論筆錄可證（見原審卷第104 、105 頁）。惟依渠等之證言
    ，均僅足以證明上訴人曾催告被上訴人給付，但不足以證明
    曾定期催告，則依上說明，上訴人於96年10月31日解除系爭
    契約，即屬無據。
  (五)次按系爭契約第4 條第3 項約定：「乙方（即上訴人）應於
    取得配售土地產權三日內備齊產權移轉全部證件及印鑑章用
    印予原告過戶，辦理中如需乙方本人出面協辦或補蓋印鑑、
    補換證件時，乙方應無條件即時配合辦理……。」有系爭契
    約影本可憑（見原審卷第7頁）。從而被上訴人主張上訴人
    未經催告，不得解約，並依上開約定請求上訴人移轉系爭土
    地所有權等語，即屬有據。
  (六)惟因契約互負債務者，於他方當事人未為對待給付前，得拒
    絕自己之給付；但自己有先為給付之義務者，不在此限，民
    法第264 條第1 項定有明文。經查被上訴人請求上訴人移轉
    系爭土地所有權既屬有據，則上訴人主張價金給付與所有權
    移轉登記義務立於對待給付關係，而主張同時履行抗辯，請
    求被上訴人同時應給付上訴人餘款200 萬元，亦屬可採。
  (七)上訴人另辯稱依系爭契約第11條後段約定為不賣之抗辯云云
    。惟系爭契約第11條約定：「……如乙方（即上訴人）不賣
    或不照合約履行應盡義務時，亦應將已收價款……如數退還
    與甲方（被上訴人），另加上本約第二條第二項所載由甲方
    給付乙方新台幣全額之二倍當損害賠償金予甲方後，乙方並
    願放棄先訴抗辯權，本約方得解除，各無異議。」有系爭契
    約影本可稽（見原審卷第8 頁）。則據此足證上訴人必須先
    給付被上訴人違約金後，始得解除契約，其移轉系爭土地所
    有權之義務始得免除，尚不得空言違約不賣。是上訴人此部
    分所辯，並不足採。
五、綜上所述，被上訴人請求上訴人移轉系爭土地所有權，為有
    理由，應予准許。原審判決上訴人敗訴，核無違誤。上訴意
    旨仍執陳詞，求予廢棄改判，為無理由，應予駁回上訴。
六、因本件事證已臻明確，兩造其餘主張、陳述及所提之證據，
    經本院審酌後認與判決結果不生影響，爰不逐一論列，併此
    敘明。
七、據上論結，本件上訴為無理由，同時履行抗辯為有理由。依
    民事訴訟法第449條第1項、第78條，判決如主文。
中    華    民    國    99    年    1    月    12    日
                    民事第七庭
                        審判長法  官 鄭三源
                              法  官 呂太郎
                              法  官 邱  琦
正本係照原本作成。
如不服本判決，應於收受送達後20日內向本院提出上訴書狀，其
未表明上訴理由者，應於提出上訴後20日內向本院補提理由書狀
（均須按他造當事人之人數附繕本）上訴時應提出委任律師或具
有律師資格之人之委任狀；委任有律師資格者，另應附具律師資
格證書及釋明委任人與受任人有民事訴訟法第466條之1第1項但
書或第2項（詳附註）所定關係之釋明文書影本。
中    華    民    國    99    年    1     月    15    日
                              書記官 廖豔莉
附註：
民事訴訟法第466條之1（第1項、第2項）：
對於第二審判決上訴，上訴人應委任律師為訴訟代理人。但上訴
人或其他法定代理人具有律師資格者，不在此限。
上訴人之配偶、三親等內之血親、二親等內之姻親，或上訴人為
法人、中央或地方機關時，其所屬專任人員具有律師資格並經法
院認為適當者，亦得為第三審訴訟代理人。

司法院資訊處製作；財團法人民間司法改革基金會備份。
